【裁判字號】    98,交易,417
【裁判日期】    981030
【裁判案由】    過失致死
【裁判全文】
臺灣板橋地方法院刑事判決             98年度交易字第417號
公  訴  人  臺灣板橋地方法院檢察署檢察官
被      告  甲○○
選任辯護人  謝政達律師
            楊景勛律師
上列被告因過失致死案件，經檢察官提起公訴（98年度偵字第47
86號、第5439號），本院判決如下：
    主  文
甲○○過失致人於死，處有期徒刑伍月，如易科罰金，以新臺幣
壹仟元折算壹日。
    事  實
一、甲○○考領有普通重型機車駕駛執照，於民國98年1 月18日
    23時53分許，騎乘車號CWW-285 號普通重型機車，沿臺北縣
    泰山鄉○○路○ 段由北向南往迴龍方向行駛，行經該路段76
    6 號巷口前時，本應注意車前狀況，並隨時採取必要之安全
    措施，而依當時夜間有照明、路面無缺陷或障礙物、視距良
    好且道路型態為直路，並無不能注意之情事，竟疏未注意及
    此，適有行人黃崑福亦疏未注意行人應在劃設之人行道行走
    ，在未劃設人行道之道路，應靠邊行走，並不得在道路上任
    意奔跑、追逐、嬉戲或坐、臥、蹲、立，阻礙交通，竟貿然
    行走於快慢車道之分隔線上，以致甲○○因閃避不及自後擦
    撞當時在車道上行走之黃崑福，致黃崑福倒落於路旁，受有
    外傷性顱內出血、硬腦膜下出血及蜘蛛膜下腔出血等傷害。
    甲○○於事發後留在肇事現場向前往處理之員警坦承為肇事
    者，自首並接受裁判，嗣黃崑福經送醫急救行氣管切開手術
    治療，仍於98年1 月28日不治死亡。
二、案經黃崑福之胞弟乙○○訴由臺北縣政府警察局新莊分局報
    告臺灣板橋地方法院檢察署檢察官偵查起訴。
    理  由
壹、證據能力部分：
一、按法院或檢察官得囑託醫院、學校或其他相當之機關、團體
    為鑑定，或審查他人之鑑定，並準用第203 條至第206 條之
    1 規定；其須以言詞報告或說明時，得命實施鑑定或審查之
    人為之，刑事訴訟法第208 條第1 項定有明文。是法院或檢
    察官依刑事訴訟法第208 第1 項之規定，囑託鑑定機關所出
    具之鑑定報告，應屬刑事訴訟法第206 條第1 項之鑑定報告
    ，為傳聞法則之例外。查，臺灣省臺北縣區車輛行車事故鑑
    定委員會（下稱鑑定委員會）及臺灣省車輛行車事故鑑定覆
    議委員會（下稱覆議委員會）於本案偵查時，先後受偵查檢
    察官之囑託而為之鑑定書面報告，均屬刑事訴訴法第159 條
    第1 項「被告以外之人於審判外之言詞或書面陳述，除法律
    有規定者外，不得作為證據。」，所稱「法律有規定者」之
    例外情形，此因「鑑定之經過及其結果，應命鑑定人以言詞
    或『書面』報告」，同法第206 條第1 項亦規定甚明，是鑑
    定人以書面為鑑定報告分別提出於檢察官、法院，依刑事訴
    訟法第159 條第1 項立法理由及同法第206 條第1 項規定，
    即均具有證據能力。辯護人雖具狀辯以：鑑定委員會及覆議
    委員會之鑑定意見並無依法具結，並命鑑定人出庭說明鑑定
    意見，不具證據能力云云，惟揆諸前揭規定，鑑定人以書面
    或言詞報告鑑定結果均可，並不以言詞報告為必要，又囑託
    機關鑑定，並無必須命實際為鑑定之人為具結之明文，此觀
    同法第208條第2項，已將該法第202條之規定排除，未在準
    用之列，不難明瞭（最高法院75年台上字第5555號判例要旨
    參照），是辯護人依此為由爭執鑑定委員會及覆議委員會鑑
    定意見書之證據能力，要無可採。
二、復按被告以外之人於審判外之言詞或書面陳述，除法律有規
    定者外，不得作為證據。被告以外之人於審判外之陳述，雖
    不符前4 條之規定，而經當事人於審判程式同意做為證據，
    法院審酌該言詞陳述或書面陳述作成時之情況，認為適當者
    ，亦得為證據。當事人、代理人或辯護人於法院調查證據時
    ，知有刑事訴訟法第159 條第1 項不得為證據之情形，而未
    於言詞辯論終結前聲明異議者，視為有前項之同意，刑事訴
    訟法第159 條第1 項、第159 條之5 分別定有明文。查，本
    院認定事實所憑之證據（詳後述），部分屬傳聞證據，惟檢
    察官、被告及其選任辯護人均未於本院言詞辯論終結前聲明
    異議，本院審酌該等言詞或書面陳述作成之情況，並無非出
    於任意性或不正取供，或違法或不當情事，且客觀上亦無不
    可信之情況，堪認為適當，依刑事訴訟法第159 條之5 第2
    項規定，均得作為證據，先予敘明。
貳、認定事實所憑證據及理由：
一、訊據被告甲○○於本院審理中固坦承於前揭時、地騎乘前開
    機車，該車之右手把因而擦撞過被害人黃崑福之左側，致其
    受有前揭傷害等事實，惟否認有何過失致人於死之犯行，並
    辯稱：伊約距被害人40至50公尺遠處，便發現被害人走在慢
    車道上，伊便往車道中間即機車可行駛之快車道騎乘，被害
    人突然從右手邊衝出來，才致伊閃煞不及，是伊應無過失云
    云。經查：
  (一)被告駕駛行為違反注意義務：
  1.被告於前揭時、地騎乘前開機車，該車之右側把手因閃煞不
    及擦撞被害人之左側，致被害人摔落路旁，送醫急救後不治
    死亡等情，有員警製作之道路交通事故調查報告表(一)(二)、道
    路交通故現場圖、現場照片共23張等在卷可稽（偵查B 卷第
    14至21頁），且為被告所自承，故堪採認。
  2.按汽車行駛時，駕駛人應注意車前狀況及兩車併行之間隔，
    並隨時採取必要之安全措施，道路交通安全規則第94條第3
    項定有明文。被告考領有普通重型機車之駕駛執照，對於上
    開規定自無不知之理，其於騎乘機車時自應加以注意。訊之
    被告於本院審理中供承：被害人行經肇事路段之檳榔攤時，
    因檳榔攤有打投射燈，燈光很亮，所以伊當時已注意到被害
    人走在慢車道上，且往快車道上偏斜，當時伊距離被害人約
    有40至50公尺遠；伊當時行車時速約40至60公里間，見到被
    害人後，伊便靠左行駛，騎乘機車經過被害人時約預留有半
    台機車寬度之距離，即大約被害人步行約1 、2 步之距離；
    案發時，被害人因往中間走一點點，伊便擦撞到被害人；伊
    注意到被害人後，約1 分鐘內，本件事故即發生（見本院卷
    第103 至107 頁）等語，另參酌前開道路交通事故現場圖及
    現場照片以觀，足徵被告於案發前，因肇事現場附近有檳榔
    攤營業中，且有投射燈照明，使被告於事故發生前約1 分鐘
    ，即得以意識到被害人有違規行走在慢車道上，且向車道內
    偏斜之情，是行車時自當更加小心謹慎、瞻前顧後，注意被
    害人行走之動向及左右來車後，再小心通過，又依當時情形
    被告已有相當充分反應之時間，足以採取必要之安全措施，
    詎竟疏未注意車前狀況及保持與被害人間之安全間隔，始生
    本件事故，是被告騎乘機車行為違反前開注意義務而有過失
    ，堪可認定。
  3.辯護人雖辯稱：被告依速限行駛於車道內，被害人反於一般
    人之常態，突然自視線未及處衝出，導致與被告之機車把手
    發生擦撞，自難認被告存有未注意車前狀況之過失，且被告
    本於信賴其他用路人亦會遵守交通規則之情形下，因被害人
    前開行為始生本件事故，應無未盡注意義務之情事云云（見
    本院卷第42至45頁），惟按汽車駕駛人雖可信賴其他參與交
    通之對方亦能遵守交通規則，同時為必要之注意，謹慎採取
    適當之行動，而對於不可知之對方違規行為並無預防之義務
    ，然因對於違規行為所導致之危險，若屬已可預見，且在不
    超越社會相當性之範圍應有注意之義務者，自仍有以一定之
    行為避免結果發生之義務。因此關於他人之違規事實已極明
    顯，同時有充足之時間可採取適當之措施以避免發生交通事
    故之結果時，即不得以信賴他方定能遵守交通規則為由，以
    免除自己之責任。查，觀諸卷附設於肇事現場附近之監視錄
    影器翻拍照片（見相驗卷第53頁），可見被害人自首次出現
    在監視錄影畫面時，即行走在快慢車道之分隔線上，迄至最
    後被監視器拍到之畫面亦同，是被害人於案發前大體上均沿
    著上開車道分隔線行走，並無明顯向快車道偏斜行走之情，
    又本院就被害人有何突如其來之舉動令被告無法反應乙節當
    庭向被告確認，據其供稱：被害人往中間走一點點，伊便擦
    撞到被害人，因當時伊僅預留約半台機車之寬度（見本院卷
    第頁）等詞，足徵辯護人所稱：被害人突然自視線未及處衝
    出云云，顯屬無據；又被告既自承：距被害人40至50公尺遠
    處，已注意到被害人違規行走在慢車道，且往快車道上偏斜
    ，注意到被害人後，約1 分鐘內，本件事故即發生，伊左後
    方當時有輛賓士車同向行駛，故已無法再往左靠等情，則縱
    認被告因後有來車無從向左偏駛以保持安全間隔、閃避被害
    人，然衡諸案發當時之情況，被告非不可減速俟後方來車先
    行，再行向左偏駛前進，或者減速慢行，以小心通過，況依
    案發時雖係夜間，然為有照明、路面無缺陷或障礙物、視距
    良好且道路型態為直路，並無不能注意之情事，有卷附道路
    交通事故調查表(一)可參（見偵查B 卷第16頁），被告竟疏未
    注意車前狀況，以隨時採取閃避等必要之安全措施，致生本
    件事故，足見被告有應注意、能注意而不注意之情，顯有違
    反其注意義務之過失行為已灼然至明，是揆諸前開說明，被
    告既有充足之時間可採取適當之措施以避免本件事故之發生
    ，即不得以信賴被害人定能遵守交通規則為由，以免除自己
    之責任。
  4.又按行人應在劃設之人行道行走，在未劃設人行道之道路，
    應靠邊行走，並不得在道路上任意奔跑、追逐、嬉戲或坐、
    臥、蹲、立，阻礙交通，道路交通安全規則第133 條訂有明
    文，參諸前開監視錄影器翻拍照片、事故現場圖所遺留之煞
    車滑痕、刮地痕及被害人遺留之血跡以觀，堪認被害人於案
    發時，確係違規行走於快慢車道之分隔線附近，而未靠邊行
    走，就本件事故之發生亦有過失無訛。此經鑑定委員會及覆
    議委員會分別鑑定亦為相同之認定在案，有鑑定意見書、覆
    議意見書各1 份（見偵查A 卷第4 至5 頁、第13頁）在卷可
    參，益徵被告與被害人就本件事故之發生均分別有前開過失
    存在，惟被害人就本件事故之發生，雖亦有過失，仍不得因
    此解免被告過失致死之罪責。至辯護人聲請將本件事故另再
    送請國立交通大學行車事故鑑定研究中心或中央警察大學為
    肇事責任之鑑定，惟被告就本件事故之發生確有前揭過失之
    情，既經本院認明如前，是此部分證據調查之聲請，核無必
    要，附此敘明。
  (二)被告之過失行為與被害人死亡之結果有相當因果關係存在：
    被害人因本件交通事故，致受有上開傷害，送醫急救後不治
    死亡之情，有亞東紀念醫院診斷證明書（見偵查B 卷第12頁
    ）為憑，嗣經台灣板橋地方法院檢察署檢察官督同法醫師相
    驗屬實，此有相驗屍體證明書、臺灣板橋地方法院檢察署檢
    驗報告書、相驗報告書、相驗照片等各1 份（見相驗卷第29
    至47頁）在卷可憑，是被告過失騎車肇事之行為，與被害人
    死亡之結果間，具有相當因果關係，堪可認定。
二、綜上所述，被告騎乘機車未注意車前狀況之行為實有過失，
    該過失行為與被害人之死亡結果間，亦確有相當因果關係。
    本件事證已明，被告犯行洵堪認定，應予依法論科。
參、論罪科刑：
    核被告所為，係犯刑法第276 條第1 項之過失致人於死罪。
    被告於肇事後，並未逃逸，留在現場主動向警方表明為肇事
    者，自首而接受裁判一節，有臺北縣政府警察局新莊分局道
    路交通事故肇事人自首情形紀錄表1 紙（見偵查B 卷第23頁
    ），核與前揭道路交通事故調查報告表(二)所載相符，是以被
    告對於未經發覺之犯罪自首而接受裁判，應依刑法第62條前
    段之規定，減輕其刑。爰審酌被告因一時疏失釀成本件道路
    交通事故，使被害人因而死亡，並造成被害人家屬精神上莫
    大之創傷與無可挽回之遺憾，行為實有非當，且於犯後否認
    犯行未見悔意，迄今未與被害人家屬達成和解，惟念及被告
    除本件犯行外，並無其他前科紀錄，有臺灣高等法院被告前
    案紀錄表1 份可憑，素行良好，且本件車禍事故之發生被害
    人亦應負部分之過失責任，兼衡被告之過失程度等一切情狀
    ，因認公訴人求處不得易科罰金有期徒刑以上之刑，尚屬過
    重，而量處如主文所示之刑為妥適，復參酌被告職業為資訊
    業、教育程度為高職畢業、家庭經濟狀況勉持各節（此見警
    詢調查筆錄受詢問人欄即明），諭知以1,000 元折算1 日之
    易科罰金折算標準。
據上論斷，應依刑事訴訟法第299 條第1 項前段，刑法第276 條
第1 項、第62條前段、第41條第1 項前段，刑法施行法第1 條之
1， 判決如主文。
本案經檢察官陳旭華到庭執行職務。
中    華    民    國    98    年    10    月    30    日
                  交通法庭    法  官  鄭凱文
以上正本證明與原本無異
如不服本判決應於送達後10日內向本院提出上訴狀
                              書記官  陳筱惠
中    華    民    國    98    年    10    月    30    日
附錄本案論罪科刑法條全文：
《刑法第276 條第1 項》
因過失致人於死者，處2 年以下有期徒刑、拘役或2000元以下罰
金。
《刑法施行法第1 條之1 》
中華民國94年1 月7 日刑法修正施行後，刑法分則編所定罰金之
貨幣單位為新臺幣。
94年1 月7 日刑法修正時，刑法分則編未修正之條文定有罰金者
，自94年1 月7 日刑法修正施行後，就其所定數額提高為30倍。
但72年6 月26日至94年1 月7 日新增或修正之條文，就其所定數
額提高為3 倍。


司法院資訊處製作；財團法人民間司法改革基金會備份。
